【裁判字號】    94,上訴,1264
【裁判日期】    950704
【裁判案由】    偽造有價證券
【裁判全文】
臺灣高等法院高雄分院刑事判決        94年度上訴字第1264號
上  訴  人  丙○○
即  被  告
                    現於臺灣台中監獄台中分監執行中
選任辯護人  劉新安  律師
自  訴  人  黃林紅
自訴代理人  郭國益  律師
上列上訴人因偽造有價證券案件，不服臺灣高雄地方法院93年度
自字第129 號中華民國94年7 月29日第一審判決，提起上訴，本
院判決如下：
    主  文
原判決撤銷。
丙○○無罪。
    理  由
一、自訴意旨略以：緣乙○○前於民國80年間，以新台幣（下同
    ）1400萬元之代價，向黃心田及蔡國寶購得2人所共有，坐
    落於高雄市○○區○○段地號1574號及1059之3 號之土地及
    其上未辦理保存登記之七層樓建築物1 棟（下稱系爭土地及
    建物），由黃心田及蔡國寶分別取得買賣價金700 萬元，然
    因土地增值稅額龐大，故乙○○遲遲未辦理保存登記，而乙○○為確保其所購買上開不動產不致於遭黃心田及蔡國寶轉
    售予他人，雖明知其與黃心田及蔡國寶2 人並未積欠其所經
    營之高勝建設有限公司（下稱高勝公司）任何金錢，仍在上
    開不動產設定3600萬元之抵押權予高勝公司，其後乙○○並
    徵得黃心田及蔡國寶同意，由黃心田及蔡國寶簽立未載有姓
    名之抵押權讓與同意書1 紙，欲留待來日將該抵押權讓與時
    所用。其後因不詳原因，乙○○同意將上開用以擔保債權36
    00萬元之抵押權移轉予被告丙○○（原名曾瑞永），並在上
    開抵押權讓與同意書載明受讓人為「曾瑞永」，然因黃心田
    及蔡國寶均未積欠乙○○、高勝公司或丙○○等人金錢，且
    系爭土地及建物仍存有糾紛於上，而該建物亦因未辦理保存
    登記而無法辦理過戶，被告丙○○乃欲透過法院拍賣程序以
    順利移轉系爭土地及建物之所有權，遂於92年10月3 日，持
    其向不詳人士取得如附表所示之偽造本票1 紙（下稱偽造之
    本票），向原審法院聲請本票准許強制執行事件，惟因黃心
    田業已死亡而無從送達，被告丙○○乃又於93年7 月12日，
    連同原審法院通知函、偽造之本票影本1 紙、戶籍謄本影本
    1 件及原審法院執行費用收據影本2 件，向原審法院民事執
    行處聲請核發支付命令，而黃心田之繼承人接獲上開裁定後
    ，旋即表明異議，否認該等債務及系爭票據之真正，被告丙○○即又於93年10月6 日，以系爭本票為證據，於補交裁判
    費用後，以黃心田之繼承人黃林紅等人為被告，向原審法
    院民事庭提起民事訴訟，黃心田之繼承人黃林紅始查知上
    情，因認被告丙○○涉有刑法第201 條第2 項之行使偽造有
    價證券罪嫌云云。
二、按犯罪事實應依證據認定之，無證據不得認定其犯罪事實；
    又不能證明被告犯罪者，應諭知無罪之判決，刑事訴訟法第
    154條第2項、第301條第1項分別定有明文；次按認定不利於
    被告之事實，須依積極證據，苟積極證據不足為不利於被告
    事實之認定，即應為有利於被告之認定，更不必有何有利之
    證據（最高法院30年上字第816 號判例參照）；若證據資料
    在經驗科學上或論理法則上尚有對被告較為有利之存疑，而
    無從依其他客觀方法排除此項合理之可疑，即不得以此資料
    作為斷罪之基礎，且刑事訴訟制度受「倘有懷疑，則從被告
    之利益為解釋」、「被告應被推定為無罪」之原則所支配，
    故得為訴訟上之證明者，無論為直接或間接證據，須客觀上
    於一般人均不致有所懷疑而達於確信之程度者，始可據為有
    罪之認定，倘其證明尚未達於「確信」之程度，而有合理可
    疑存在時，即難據以為被告不利認定，換言之，在法律判斷
    上，即不能為被告有罪之認定。
三、訊據上訴人即被告丙○○固坦承曾經以系爭本票，向原審法
    院提起准許強制執行及聲請核發支付命令，並向原審法院提
    起民事訴訟之事實，惟矢口否認有何偽造及行使有價證券之
    犯行，辯稱：系爭本票不是我所有，是曾耀潭和我借錢給乙○○，乙○○就將系爭土地相關資料交給曾耀潭，曾耀潭再
    交給我，裡面就有系爭本票，並非我所偽造，我不知該張本
    票係他人偽造等語；經查：
（一）系爭土地及建物原係黃心田及蔡國寶2人所共有，由乙○○於80年間，以1400萬元之代價向黃心田及蔡國寶所購買
      ，並約定土地增值稅由乙○○繳交，黃心田及蔡國寶分別
      取得700 萬元，但一直未辦理所有權移轉登記，其後因乙○○承擔繳交土地增值稅而在上開不動產設定3600萬元之
      抵押權予高勝公司，並經徵得黃心田及蔡國寶同意，而由
      黃心田及蔡國寶簽立未載有姓名之抵押權讓與同意書1紙
      ，欲留待來日將該抵押權讓與他人時所用等情，業據證人
      蔡國寶於原審審理時證稱：「我是和黃心田共同將系爭土
      地及房屋以700 萬元出售予乙○○，我和黃心田是各分得
      一半，後來乙○○一直沒有辦理過戶，我才和黃心田發存
      證信函給乙○○，要求乙○○儘速辦理過戶」「（房地賣
      給乙○○後）就把印鑑證明、所有權狀及一些要辦理登記
      的文件都交給乙○○了」「賣了房地隔了一年後才簽同意
      書，但當時曾瑞永並沒有寫上去，當時是空白的，因為乙○○表示要登記給誰還未確定」「簽同意書之前就知道設
      定抵押權一事」「有一次我在我們大樓遇到曾先生，他叫
      我去辦理設定抵押權給他姐姐，我叫他去把稅金繳一繳，
      因為我們賣給乙○○後，但乙○○都沒有去繳稅金」等語
      （見原審卷第114 至119 頁），核與證人乙○○於原審審
      理時所證稱：「當初（高勝建設有限公司）是有向黃心田
      及蔡國寶購買系爭土地及房屋，我付清買賣價金一千四百
      萬元」「當時黃心田及蔡國寶有同意設定抵押權，但是該
      抵押權的設定是為了擔保我購買系爭土地不會被移轉，並
      沒有真正的債務人」等語相符（見原審卷第158 至168 頁
      ），復有房地買賣契約書、存證信函、同意書等附卷可稽
      。
（二）嗣後甲○○向高勝建設有限公司購買系爭土地及建物，並
      向被告及曾耀潭借貸3000萬元，而將抵押權讓與同意書出
      讓予被告，此據證人甲○○於本院審理時證稱：「（你在
      81年4月21日有向高勝公司買高雄市○○區○○段1574、1
      059之3地號土地及建物？）有」「（你有無與黃淑貞到台
      中向曾耀潭借3000多萬元？）有去」「（你曉不曉得這30
      00萬元裡面，其中2000萬元是被告的？）不知道」「你向
      高勝公司買系爭房地時，高勝公司交給你什麼產權文件？
      ）印鑑證明、一張本票」「（抵押權為何讓給被告？）因
      為他們向被告借錢」「（提示黃心田簽發80年10月30日面
      額1500萬元本票，你所看到的是不是這張本票？）對，就
      是這張本票，因為當時本票用打字的。我就交給黃淑貞去
      處理」等語明確（見本院95年6 月20日審判筆錄），並經
      證人丁○○（原名黃淑真）於本院審理時證稱：「（為何
      要將抵押權讓渡給被告？）因為甲○○向高勝建設公司買
      了系爭不動產需要借錢，他向我說票快要到期，委託我向
      外面借錢還高勝建設」「（外面借了多少錢？）3000萬元
      ，甲○○跟我一起向曾耀潭拿的」「我看到甲○○有拿一
      張原債務人名義的本票。還有一些債務人黃心田、蔡國寶
      提供的印鑑證明。高勝建設公司印鑑證明及權利債權移轉
      證明書，黃姓經理交的」「（你剛才說看到的本票有幾張
      ？甲○○拿幾張本票？）我看到的是有一張本票」等語屬
      實（見本院95年3 月21日審判筆錄），足證被告所辯已因
      借貸關係而取得系爭土地及建物之抵押權讓與同意書，及
      本件系爭本票一節堪以採信。
（三）按抵押權不得由債權分離而讓與，此即抵押權之從屬性，
      必須先有債權存在，抵押權方屬成立，被告既已取得系爭
      土地及建物之抵押權讓與同意書，並完成設定登記，顯見
      已先有債權存在，否則上開抵押權設定失所依據，則證人
      甲○○、丁○○上開所證高勝公司曾交付一張原債務人名
      義的本票給被告，堪以採信；而證人曾耀潭於原審亦證稱
      ：「81年我與被告下來高雄要簽地權狀（指所有辦理過戶
      的資料）時，在高雄某一咖啡廳時乙○○拿出之資料，我
      有看到上面有一張本票（該本票是乙○○交給被告）」「
      因為我們有交給乙○○3000萬，乙○○有將所有的地權狀
      資料交給被告」「我向丙○○借2000萬元，連同我自己的
      1000萬共3000萬元，以我的名義借給乙○○，但怕對被告
      沒有保障，所以是設定抵押權給被告，沒有設定給我」等
      語（見原審卷第120 至124 頁），則被告辯稱系爭本票為
      高勝公司乙○○所交付一節，尚屬可採，況被告既已取得
      系爭土地及建物之抵押權讓與同意書，並完成抵押權設定
      登記，殊無再偽造系爭本票之必要，且其因而取得之系爭
      本票，主觀上應無係偽造之認識。
（四）綜上所述，系爭本票既非被告所偽造，且其主觀上亦無係
      偽造本票之認識，則其以系爭本票向原審法院聲請本票准
      許強制執行，係屬正常之債權行使，縱如自訴人所指系爭
      附表一本票並非黃心田簽發，而係他人所偽造屬實，但被
      告主觀上應無本票係偽造之認識，其上開所辯，應堪採信
      ，此外復查無其他積極證據足資證明被告有何行使偽造有
      價證券之犯行，本件要屬不能證明被告犯罪。
四、原審未為詳察，遽為被告科刑之判決，尚有未合；被告上訴
    意旨，執此指摘原判決不當，為有理由，應由本院將原判決
    予以撤銷改判，另為被告無罪之諭知。
據上論斷，應依刑事訴訟法第369條第1項前段、第364條、第343
條、第301條第1項，判決如主文。
中    華    民    國    95    年    7    月    4    日
                  刑事第七庭    審判長法  官  莊飛宗
                                      法  官  黃三友
                                      法  官  黃憲文
以上正本證明與原本無異。
如不服本判決應於收受本判決後10日內向本院提出上訴書狀，其
未敘述上訴理由者，並得於提起上訴後10日內向本院補提理由書
狀（均須按他造當事人之人數附繕本）「切勿逕送上級法院」。
中    華    民    國    95    年    7    月    4    日
                                      書記官  施耀程
附表一
┌────┬───┬───────┬─────────┐
│本票號碼│發票人│金額（新台幣）│發  票  日        │
│        │      │              │                  │
├────┼───┼───────┼─────────┤
│694376  │黃心田│一千五百萬元  │八十年十一月二十日│
│        │      │              │                  │
└────┴───┴───────┴─────────┘


司法院資訊處製作；財團法人民間司法改革基金會備份。
